【裁判字號】    90,判,2367
【裁判日期】    901213
【裁判案由】    有關土地事務
【裁判全文】
最  高  行  政  法  院  判  決                    九十年度判字第二三六七號
    原      告  甲○○
    被      告  福建省金門縣地政局（原福建省金門縣地政事務所）
    代  表  人  陳世宗
右當事人間因有關土地事務事件，原告不服福建省政府中華民國八十九年三月九日八
十九年閩訴決字第八九○○八號再訴願決定，提起行政訴訟，本院判決如左：
    主  文
再訴願決定、訴願決定及原處分均撤銷。
訴訟費用由被告負擔。
    事  實
緣原告甲○○（原訴願人楊清昆於民國八十八年十月三十日逝世，由原告單獨承受本
件行政訴訟）依「金門、馬祖、東沙、南沙地區安全及輔導條例」（以下簡稱：安輔
條例）第十四條之一第二項規定於八十六年五月十日就福建省金門縣金沙鎮○○段九
二四、九二五、九二六、九二七、九四五、九五九、一○一八、一○二一、一○三○
、一○三一等地號十筆土地申辦土地複丈暨所有權登記，經被告審查後，認所檢附證
明文件因年代久遠，標的不明確，無從證明其所載土地即為申請之土地，依地籍測量
實施規則第二百十三條第一項第二款規定，予以駁回。原告不服，提起訴願、再訴願
，遞遭決定駁回，遂提起行政訴訟。茲摘兩造訴辯意旨於次：
原告起訴意旨略謂：一、按訴願法中雖無準用民事訴訟法之規定，但在訴願程序中訴
願人死亡者，仍宜通知其繼承人．．．續行訴願程序，不得對已無權利能力之原提起
訴願人為訴願決定，鈞院七十六年判字第五八五號判例釋有明文，七十六年判字第一
五○六號判決並認其決定「自屬違法」，查原告先父於訴願程序中之八十八年十月三
十一日辭世，訴願決定機關仍對先父進行訴願程序，再訴願決定未予撤銷糾正，顯違
上開判例。二、按行政機關於為行政處分時，需符合公平原則，即其處分不應有兩歧
之情形，另案金門縣政府於八十八年府訴決字第○二二號及○二三號訴願決定書中稱
：依內政部八十四年八月十日台（八四）內地字第八四八一三七三號函附件條文適用
疑義會商結論第六點（一）函釋意旨「兄弟分產之鬮書，雖非產權憑證，惟為重要佐
證文件，故宜由該管地政機關併其他文件參酌，以個案審認．．．」。被告審查後認
為無法證明鬮書內所載土地坐落即為系爭土地，依前揭內政部函釋意旨即應通知原告
補正其他可資佐證資料以供審查，惟被告逕認依法不應受理而予駁回，核有不符云云
，因而撤銷原處分。查原告提出鬮書證明其上所載之土地即為申請登記之土地，縱被
告認其年代久遠，標的不明確，無從證明其所載土地即為該筆土地，仍應先通知原告
命為補正，乃竟率爾駁回，顯然違反地籍測量實施規則第二百十二條第二款應命補正
而未為命補正之違法，並有悖公平原則。三、訴願決定及再訴願決定，是否以原處分
駁回之理由為準？或得就原處分駁回以外之理由審查，而得類如民事訴訟法第四百四
十九條之原判決依其理由雖屬不當而依其他理由認為正當者，應以上訴為無理由規定
處理？訴願法並無明文規定，鑑於行政處分應重其處分之適法性，俾資以後案例之處
理，則原處分若有不當或違法即應撤銷，命為適當之處分，不得以因其他理由認為正
當而置其理由不當或違法於不顧。果其如此，尤不允許於原處分理由以外，另以類似
「追加訴訟」之方式，增補前所未提之理由，而駁回訴願人或再訴願人前有理由之申
述，查：（一）再訴願決定內載依福建金門地方法院檢察署八十七年度偵字第一四五
號起訴書所認定之事實足以證明系爭土地非原告有權申請登記者而為駁回再訴願，惟
該理由並非原處分駁回之理由，則訴願及再訴願決定，殊有未洽。（二）其次，原告
先父楊清昆申請登記之土地，有依因占有時效取得而申請者，有依所有權歸還未涉占
有而申請者。再訴願決定書所稱張聿賜、張黃蔭、張蔡金燕證明原告先父未在有關土
地耕種，該供述係指前開起訴書以時效取得為登記原因之部分，未涉本件所有權歸還
之事實。至原告先父所提清朝舊典契是否失效，歷代楊家子孫是否分割迨盡，既因年
代久遠而不可考，起訴書之認定僅屬推測之詞。而原告先父於四十三年金門土地總登
記時，既知於其時為登記，而系爭土地何以拖至八十六年始提出申請之疑義部分，乃
地方固有之歷史背景陳因，遂因地制宜，而有安輔條例之制定以補救戰地政務期間所
造成之人民權利損害，豈得以之為證該土地非原告先父之權利。再訴願決定以之為駁
回理由，失之率斷。果可以之推論，則凡四十三年金門土地總登記之時，已為登記土
地所有權之金門民眾，豈非皆不得依安輔條例之規定而申請補登記？再訴願決定引喻
失義，尚非適法。（三）再退而言之，前開起訴案件，自八十八年二月九日福建金門
地方法院初次審理以來，歷經年餘（最後一次審理日期為八十九年四月十八日）至今
尚未審結，概見起訴書所載事實，非盡明確翔實，則再訴願決定以之作為參酌資料，
自難周全擔保其心證無誤，是再訴願決定之採證，亦有違論理法則。況刑事判決所認
定之事實並無拘束民事訴訟之效力（參照最高法院五十年台上字第一○一號民事判例
），檢察官起訴書係以有犯罪嫌疑而起訴，所載犯罪事實，乃涉嫌懷疑之事實，並非
如法院判決之事實具有論理上之確認事實。刑事判決事實既未得拘束民事訴訟，而應
由民事法院獨立依自由心證認定其事實，何以起訴書所載之嫌疑事實，得為訴願機關
審認之依據。四、綜上所述，請判決撤銷原處分及一再訴願決定等語。
被告答辯意旨略謂：一、按「本條例適用地區之未登記土地，因軍事原因喪失占有者
，原土地所有權人或合於民法規定時效完成取得請求登記所有權之或其繼承人，得檢
具權利證明文件或經土地四鄰證明，申請為土地所有權之登記。」「．．．登記證明
文件，於本條例第十四條之一第二項係指能證明確係因軍事原因喪失占有前持有之契
據或足以證明取得所有權之有關文件．．．」分別為申請時安輔條例第十四條之一第
二項所明定。土地法第五十六條：「依前條審查結果，認為有瑕疵而被駁回者，得向
該管司法機關訴請確認其權利，如經裁判確認，得依裁判再行聲請登記。」又查我國
土地登記之審查，依多數學者之意見，認我國對登記係採「實質審查」及「絕對效力
」之基本精神，亦即兼取德國制及托倫斯制精神之特長。於採實質審查主義之情形下
，就管轄權、登記能力、聲請人資格、權利能力、行為能力、處分權、代理權、表示
之形式及內容均應審查。就土地總登記之審查除應審查申請書內各欄填寫是否齊全無
誤外，尤應於土地權利之來歷、所繳各項證件審查其真偽。基於實質審查主義之精神
，地政機關就私權存在之爭執，固無實體調查認定之權利，但就土地申辦登記之權利
存否，仍得本於職權為實體之審查，而經審查之結果，如認有瑕疵而被駁回者，申請
人依土地法第五十六條規定得向司法機關訴請確認其權利，如經裁判確認，得依裁判
再行聲請登記。而占有情事之有無應依事實認定之。二、登記機關如登記錯誤，應負
損害賠償責任，是以，登記機關如認為有瑕疵或不應登記，即應駁回，原告甲○○所
述確認之訴，須有（一）法律關係不明確、有爭執（二）須有訴訟主體（即原、被告
適格之問題），應以權利有爭執為前題等云，按土地法第五十六條：「依前條審查結
果，認為有瑕疵而被駁回者，得向該管司法機關訴請確認其權利，如經裁判確認，得
依裁判再行聲請登記。」規定，準此，原告甲○○似可依上揭規定辦理。三、「．．
．地政機關接收登記聲請書後，應先審查證明無誤，始得為之登記。如應否登記，發
生疑義，或經審查結果，依登記法令認為有瑕疵者，除經司法機關裁判後再予登記外
，自不得率予照准。．．．」為行政法院四十二年判字第十三號判例所明示。本案原
告甲○○原檢附原權利證明文件（道光二十六年、光緒年間、民國二年契紙），因年
代久遠，標的不明確，部分字跡難以辨認，無從證明其所載土地即為原告所申請之土
地，被告請原告逕向司法機關訴請判決確認後，再據以辦理，本案依地籍測量實施規
則第二百十三條第一項第二款規定依法不應受理予以駁回，應屬適法。四、又查原告
申請土地歸還案涉有偽造文書、詐欺等罪嫌，經福建金門地方法院檢察署檢察官以八
十七年度偵字第一四五號起訴書起訴在案，是原告申請土地歸還涉有不實之嫌，為維
護土地登記之正確性，基於前述「實質審查」及「絕對效力」之基本精神，被告依地
籍測量實施規則第二百十三條第一項第二款規定，依法不應受理，予以駁回，尚無違
法或不當。五、綜上論結，本件起訴應無理由，請駁回原告之訴等語。
    理  由
原處分以本件原告申請金沙鎮○○段九二四地號等系爭土地歸還或取得案，經審查所
檢附權利證明文件（道光二十六年、光緒年間、民國二年契紙），因年代久遠，標的
不明確，無從證明其所載土地即為該筆土地，請逕向司法機關訴請判決確認後，再據
以辦理，爰依「地籍測量實施規則」第二百十三條第二款規定，依法不應受理者，予
以駁回，固非無見。惟查，地籍測量實施規則第二百十二條第二款規定：「地政事務
所受理複丈案件，收件後經審查有下列各款情形之一者，應通知申請人於接到通知書
之日起十五日內補正：一、．．．。二、申請書或應提出之文件與規定不符者。．．
．」。又依內政部八十四年八月十日台（八四）內地字第八四八一三七三號函附件條
文適用疑義會商結論第六點（一）函釋意旨略以：「兄弟分產之鬮書，雖非產權憑證
，惟為重要佐證文件，故宜由該管地政機關併其他文件參酌，以個案審認之，．．．
。」則被告認為無法證明鬮書及典契所載土地即為系爭土地，理應通知原告補正其他
可資佐證資料以供審查，惟被告逕以依法不應受理而予駁回，即嫌無據。次查，依三
十五年十月二日發布之土地登記規則第三十八條第一項規定：「地政機關於左列情形
，應附理由駁回登記之聲請，但即對可以補正者，應命聲請人補正之。」故本院四十
二年判字第一三號判例要旨係依當時有效之土地法第五十六條規定，指明：「如應否
登記發生疑義，或經審查結果，依登記法令認為有瑕疵者，除經司法機關裁判後再予
登記外，自不得率予照准。」是則地政機關尚難援引上開判例而免除踐行補正之程序
。再查，被告答辯主張原告申請土地歸還案，涉有偽造文書、詐欺等罪嫌，經福建金
門地方法院檢察署檢察官以八十七年偵字第一四號提起公訴，因認有不實之嫌，依法
不應受理云云。惟檢察官起訴之事實包括「因時效取得請求登記為所有權人」及「以
原土地所有權人請求歸還」兩部分。本件係以原土地所有權人為由請求歸還系爭土地
，其面積合計不足一公頃（見起訴書附表），而起訴意旨認原告所提舊典契出典人若
未回贖，土地早應為歷代楊家子孫分割繼承，原告申請登記總面積逾三十公頃，其不
實至為灼然云云，然其核計面積差距甚大，已非無疑。另本件原告係依安輔條例請求
因軍事原因喪失占有而請求土地所有權登記，核與四十三年間土地總登記之原因，並
不相同，檢察官起訴意旨謂原告之祖產已於四十三年間或其後登記為其所有云云，然
兩次登記所憑取得所有權之證明文件是否相同，有待函調偵查及相關登記資料，詳加
審究始能釐清。從而被告答辯徒以檢察官起訴而未經法院判決確定之起訴事實，據為
原告之申請不予受理之理由，亦嫌無據。綜上所述，原處分未命原告補正逕予駁回其
申請，不無可議。一再訴願決定未予糾正，亦有疏略。原告起訴意旨執以指摘原處分
未當，非無理由。應由本院將原處分及一再訴願決定撤銷，由被告另為適法之處分。
據上論結，本件原告之訴為有理由，爰依行政訴訟法施行法第二條、行政訴訟法第九
十八條第三項前段，判決如主文。
中    華    民    國      九十      年      十二      月      十三      日
                    最 高 行 政 法 院  第 五 庭
                                審 判 長 法  官      廖  政  雄
                                         法  官      趙  永  康
                                         法  官      林  清  祥
                                         法  官      鍾  耀  光
                                         法  官      姜  仁  脩
右  正  本  證  明  與  原  本  無  異
                                         法院書記官  張  雅  琴
中    華    民    國      九十      年      十二      月      十四      日


司法院資訊處製作；財團法人民間司法改革基金會備份。
